臺灣臺中地方法院刑事判決
111年度訴字第583號
公  訴  人  臺灣臺中地方檢察署檢察官
被      告  張佳宜


選任辯護人  廖本揚律師（法扶律師）
上列被告因誣告案件，經檢察官提起公訴（110年度偵字第24076
號），本院判決如下：
    主    文
張佳宜犯誣告罪，處有期徒刑肆月。
    犯罪事實
一、張佳宜係臺中市○區○○路000巷0號之2「麗華公寓大廈」社區
    住戶，其與擔任該社區主委之廖崇麟素來不睦。張佳宜明知
    廖崇麟於民國109年12月6日向其收取該社區管理費時，原擬
    收取109年12月至110年5月共半年期之管理費，故該管理費
    收據原登載『109年12月-110年5月管理費，總價3600*0.95=3
    420元』(註：該社區管理費每月新臺幣（下同）600元，一次
    繳6個月可享95折優惠)，因張佳宜當場要求只能先繳交2個
    月，廖崇麟乃將該管理費收據原登載內容劃掉，並註記『取
    消』後，變更登載為『已收12月及110年1月共1200元』，並交
    張佳宜收執。俟廖崇麟於該社區群組公告管理費收繳結果時
    ，因認為張佳宜於109年12月繳交者係109年12月及110年1月
    份之管理費，而非110年1、2月份，故未將張佳宜繳交情形
    一併公告，致張佳宜心生不滿，竟意圖使廖崇麟受刑事處分
    ，基於誣告之犯意，於110年1月13日上午10時39分許，至臺
    灣臺中地方檢察署(下稱：臺中地檢署)按鈴申告，向當日受
    理申告案件之值班檢察事務官提出告發，於檢察事務官詢問
    時誣指「廖崇麟自稱他是大樓主委，於109年12月在我家門
    口向我收取管理費，他原先說要收半年，後來經我反應，收
    了2個月1200元的管理費，但我發現廖崇麟將他人支付管理
    費之收據變更塗改，改紀錄為我的支付明細，並將該收據交
    給我，這部分我要提告詐欺及偽造文書。後來他常找我麻煩
    ，我詢問房東，房東叫我不要理他，所以我認為他不應該向
    我收取管理費，並偽造收據給我。」等語。誣告廖崇麟涉嫌
    偽造文書，致廖崇麟遭臺中地檢署分案110年度偵字第8876
    號案件偵辦，嗣檢察官偵查終結，以廖崇麟所涉罪嫌不足，
    而為不起訴之處分確定在案。
二、案經廖崇麟告訴後由臺灣臺中地方檢察署檢察官偵查起訴。
    理    由
壹、有罪部分：
一、證據能力：
㈠、本判決認定事實所引用之被告以外之人於審判外之言詞或書
    面證據等供述證據，公訴人、辯護人及被告在本院審理時均
    未聲明異議，復經本院審酌認該等證據之作成無違法、不當
    或顯不可信之情況，依刑事訴訟法第159 條之5 第2 項規定
    ，均有證據能力。
㈡、又本案認定事實引用之卷內其餘非供述證據，並無證據證明
    係公務員違背法定程序取得，依同法第158 條之4 規定反面
    解釋，亦均有證據能力。
二、認定犯罪事實所憑之證據及其認定之理由：
㈠、訊據被告矢口否認有誣告告訴人廖崇麟涉嫌偽造文書之犯行
    ，辯稱：告訴人有把別人繳費的收據變更塗改為我的收據再
    交給我，他是用畫的，他的任期已經到了，不應該跟我收管
    理費，告訴人這樣的行為就是變更塗改，告訴人拿的收據不
    知道是誰的收據等語（見本院卷第34頁）。辯護人則為被告
    辯護略以：被告認為告訴人涉嫌偽造文書，將管理費收據左
    上角3F-2塗改，認為告訴人沒有主委資格，不能以麗華大樓
    管理委員會名義開立收據，不應該以主委身分收管理費，並
    非誣告等語（見本院卷第118、179頁）。
㈡、經查，被告於110年1月13日上午10時39分許，前往臺中地檢
    署向受理申告之檢察事務官告發，並於詢問時申告如犯罪事
    實所示之告訴人涉嫌偽造文書等情，為被告所不否認，並有
    臺中地檢署110年1月13日張佳宜申告筆錄影本（見偵卷第49
    -50頁）可憑。此部分事實首堪認定。
㈢、被告明知告訴人並無將他人之收據變更塗改，卻仍提告稱「
    廖崇麟將他人支付管理費之收據變更塗改，改紀錄為我的支
    付明細」是涉嫌偽造文書，成立誣告罪：
　⒈被告於110年1月13日10時39分申告犯罪事實所示之告訴人涉
    嫌偽造文書之事實後，於110年1月26日9時20分經檢察官傳
    喚時供述：（問：你是109/10/15住過去，第一次有人通知
    要繳管理費就是廖崇麟？）是，我12/5當天繳管理費，廖崇
    麟本來叫我繳半年，我說我無法繳納麼多，我就繳2個月。
    （問：你拍照的收據上面本來寫半年，你改成繳2個月，廖
    崇麟當場改的？）我當場說要改2個月。（問：收據是當場
    開的嗎？）我當場繳錢後，廖崇麟有先離開，才又拿收據給
    我。...（問：你要告廖崇麟偽造文書，是指？）收據不能
    塗掉，要拿新的給我，且要公布我。（問：管委會依職權寫
    收據給你，寫錯為何不能更改？）我認為這是帳款，不能塗
    改（見偵卷第62頁）。
　⒉證人即告訴人廖崇麟於本院審理時證述：收據上面寫「已收1
    2月及110年1月共1200元」，我劃掉上面，寫「取消」、「
    廖（圈起來）」是在被告面前當場寫的等語（見本院卷第15
    5頁）。
　⒊被告於110年1月13日申告當時，原先稱「告訴人是將他人支
    付管理費之收據變更塗改，改紀錄為我的支付明細」，申告
    告訴人涉嫌偽造文書。申告後經檢察官傳喚，又改稱是認為
    帳款不能隨便塗改。但其原先申告之內容，是指控告訴人未
    經授權或同意，擅自將「他人的收據變造為被告的收據」再
    交付，與後續改稱只是認為收據不能塗掉等語，顯有落差。
    何況被告於偵查中亦稱，告訴人原先要其繳6個月管理費，
    是其稱無力繳納才改成2個月，與本案管理費收據原先記載
    「109年12月-110年5月管理費，總價3600*0.95=3420元」，
    經劃線塗銷，一旁記載「取消」並記載「廖」，再改記載「
    已收12月及110年1月共1200元」等情相符（見偵卷第51頁）
    。顯見上開收據上之變更記載，係被告與告訴人協商後，由
    告訴人親自更改，並無被告於申告時所指控之「將他人的收
    據變造」之情形，且上開收據由收6個月改成收2個月，被告
    亦自承是其主動要求，被告對於上開更改並無虛偽變造情事
    ，理應明確知悉，卻仍向臺中地檢署申告稱被告有「他人的
    收據」變更塗改，改成其支付明細，涉嫌偽造文書，自屬明
    知為不實之事項而誣告之行為。至於被告及辯護人辯稱告訴
    人並無主委身分等語，與有無持他人收據加以變造，仍屬二
    事，與有無誣告涉嫌偽造文書無關。另辯護人稱被告提告是
    指將收據左上角3F-2字樣塗改等語，但依收據照片，左上角
    係記載「1F張佳宜  台照」（見偵卷第51-53頁），未見有
    何塗改痕跡，辯護人此部分主張，容有誤會。
　⒋綜上，被告明知告訴人並無變造他人之收據交付予其，卻向
    有偵查犯罪權限之臺中地檢署申告上情，自屬誣告告訴人涉
    嫌偽造文書，其犯行已堪認定，應予依法論科。
三、論罪科刑：
㈠、核被告張佳宜所為，係犯刑法第169條第1項誣告罪。
㈡、爰審酌被告明知告訴人並無變造他人收據之偽造文書情形，
    竟仍虛構告訴人有變造收據之偽造文書犯行，向有偵查犯罪
    權限之臺中地檢署申告，除使告訴人蒙受司法追訴之訟累外
    ，更使國家司法偵查權無謂發動，耗費大量司法資源，所為
    應予非難。又審酌被告否認犯行之犯後態度。以及審酌被告
    前有竊盜罪（受緩刑宣告）前科紀錄之素行。暨審酌被告於
    本院審理時所供述之教育程度、職業、家庭經濟狀況（見本
    院卷第180、181頁），量處如主文所示之刑，以示懲儆。
貳、不另為無罪諭知部分：
一、公訴意旨另以：
㈠、被告張佳宜係臺中市○區○○路000巷0號之2「麗華公寓大廈」
    社區住戶，其與擔任該社區主委之告訴人廖崇麟素來不睦。
    被告張佳宜明知告訴人廖崇麟於109年12月6日向其收取該社
    區管理費時，原擬收取109年12月-110年5月共半年期之管理
    費，故該管理費收據原登載『109年12月-110年5月管理費，
    總價3600*0.95=3420元』(註：該社區管理費每月新臺幣（下
    同）600元，一次繳6個月可享95折優惠)，因被告張佳宜當
    場要求只能先繳交2個月，告訴人廖崇麟乃將該管理費收據
    原登載內容劃掉，並註記『取消』後，變更登載為『已收12月
    及110年1月共1200元』，並交被告張佳宜收執。俟告訴人廖
    崇麟於該社區群組公告管理費收繳結果時，因認為被告張佳
    宜於109年12月繳交者係109年12月及110年1月份之管理費，
    而非110年1、2月份，故未將張佳宜繳交情形一併公告，致
    被告張佳宜心生不滿，竟意圖使告訴人廖崇麟受刑事處分，
    基於誣告之犯意，於110年1月13日上午10時39分許，至臺灣
    臺中地方檢察署(下稱：本署)按鈴申告，向當日受理申告案
    件之值班檢察事務官提出告發，誣指告訴人廖崇麟以：『...
    被告廖崇麟係告訴人張佳宜承租之臺中市○區○○路000巷0號
    之2「麗華公寓大廈」之主任委員，於109年12月間，向我收
    取2個月之社區管理費共1200元，但我發現廖崇麟將他人支
    付管理費之收據變更塗改，改紀錄為我的支付明細，並將該
    收據交給我，這部分我要告他偽造文書及詐欺...』(原申告
    筆錄參照）、『被告廖崇麟明知告訴人無須繳交管理費，竟
    於109年12月間，向告訴人佯稱須收取半年份之管理費等語
    ，致告訴人陷於錯誤，於同年12月5日同意繳交2個月之管理
    費，詎告訴人繳交後，被告卻交付經其擅自塗改、偽造之收
    據予告訴人』(本署110年度偵字第8876號不起訴處分書參照
    ）云云，致告訴人廖崇麟遭本署分110年度偵字第8876號案
    件偵辦，嗣檢察官偵查終結，以告訴人廖崇麟所涉罪嫌不足
    ，而為不起訴之處分確定在案。
㈡、因認被告張佳宜申告「告訴人收管理費涉嫌詐欺取財」部分
    ，亦係犯刑法第169條第1項之誣告罪嫌。
二、刑法上誣告罪之成立，以意圖他人受刑事或懲戒處分，而虛
    構事實向該管公務員申告為要件。所謂虛構事實，係指明知
    無此事實而故意捏造者而言，若僅陳述個人主觀或虛偽之判
    斷意見，而非虛構之事實，縱有使人受刑事或懲戒處分之意
    思，亦不能以誣告罪相繩。且該申告之具體事實是否構成所
    訴之犯罪，乃告訴、告發者本於個人法律認知所為之判斷，
    其認知與法律規定縱有未符，因其並無捏造不實之事實而申
    告之行為，與誣告罪之構成要件仍屬有間。
三、訊據被告堅詞否認其申告告訴人涉嫌詐欺取財部分有何誣告
    犯行，被告暨辯護人辯稱：被告繳交2個月的管理費後，拿
    單據去問房東黃國寶，也有問前手租客，兩個都說不用繳，
    且被告懷疑告訴人主委身分資格，又以主委身分收管理費，
    才會申告詐欺，並無誣告等語。
四、經查：
㈠、證人即告訴人廖崇麟於本院審理時證述：我是麗華公寓大廈
    主委，109年11月19日有親自向被告說明社區規約，依照規
    約第12條第9款被告需要繳管理費，因此（110年）12月初向
    被告收取1200元，之前我們在11月份跟張佳宜講了五、六次
    ，還有之前跟黃國寶講很多次，LINE通訊軟體也有證明，是
    她的屋主黃國寶要我跟張佳宜收的，當時我有電話跟她連絡
    完我就下去，她原本跟我說要繳半年，我記得有一段，當時
    張佳宜打電話來，我們在南投旅遊，我接電話，我太太在旁
    邊，用擴音的，張佳宜問為什麼要繳管理費，我就說依據第
    十二條第九款以浴室為單位所以要繳，張佳宜用台語說：「
    我沒有用電梯，要繳到600 塊錢嗎？」，我說：「因為你們
    1 樓住有5 個人，你們用的垃圾量比較多，還有你們的化糞
    池、廢水、公共用電、公共用地比別人多，取長補短。」，
    因為我們樓上住的是套房一至兩人而已，她說：「還要再繳
    600 元？」，我說：「不然你繳半年打95折。」等語（見本
    院卷第150-155頁）。
㈡、證人巫怡嫻於本院審理時證述：我有和我先生（即告訴人）
    一起跟被告說明規約，有提到規約第12條第9款，被告那天
    說要繳（見本院卷第158-160頁）。
㈢、證人黃國寶於本院審理時證述：我是臺中市○區○○路000巷0號
    之2所有權人之一，是我租給被告，被告還沒租以前是林幸
    杰租，他們開管理會，我們1 樓所有權人通通都不知道，沒
    有通知我們，所以我們不知道要繳管理費，他要收管理費時
    我問他，我說：「你們要開管理委員會，為什麼我們1 樓12
    個人其中只有他太太知道？」，我們不知道也沒收到通知他
    們就自己開管理費，他說要收費，以前都沒有收費，結果我
    找到他們收費的開會紀錄，說1 樓不用收費，我這裡有紀錄
    （庭呈紀錄一張），這是管理委員會自己訂的，不是我們訂
    的，我們都沒有去開會，他也沒有通知我們，說我們沒資格
    去開會。張佳宜有在109 年12月或隔年1 月問我租她這建物
    是否要繳交管理費，我說以前都沒收管理費，前手林幸杰租
    屋時也沒有被收過管理費。張佳宜住進來之後是否要收管理
    費，此事廖崇麟從來沒有跟我聯繫過等語（見本院卷第161-
    168頁）。
㈣、證人林幸杰於本院審理時證述：我大概是107年之前就有跟黃
    國寶承租臺中市○區○○路000巷0號之2，租到109年，被告曾
    經拿收據問我上開建物是否需要繳管理費，我說我承租期間
    沒有繳管理費，我也有提過廖崇麟主委身分可能有問題，2
    年已經屆滿，沒有改選，我沒有看過麗華公寓大廈之規約等
    語（見本院卷第168-172頁）。
㈤、被告辯稱其申告告訴人收取管理費涉嫌詐欺取財並非誣告，
    無非係以其曾經向房東及前租客確認，均稱不用繳管理費，
    才會認為告訴人沒有資格收管理費是詐欺取財等語。經證人
    即房東黃國寶及前租客林幸杰到庭證述，亦均證稱確實沒有
    繳過管理費，與被告所辯相符。而告訴人雖稱規約第12條第
    9款有規定有浴室就要繳管理費，所以有權向被告收取管理
    費。然麗華公寓大廈規約第12條第9款雖規定：「管理費、
    維護費之繳納以住戶浴室為單位。...」，但同條第10款又
    規定「管理費、維護費為3樓以上住戶為基準（有浴室、有
    公共用電、有電梯），2樓將以1個月2000元收取。」（見偵
    卷第75頁）。被告係承租一樓之房屋（見偵卷第62頁），縱
    然有加裝浴室，但依前開規約第12條第9款、第10款之規定
    ，住在一樓的被告是否需要繳納管理費，尚有疑問。則被告
    因向房東黃國寶、前租客林幸杰確認，均得到之前不用繳管
    理費之回覆，且規約規範亦未臻明確，住在一樓但有浴室是
    否需要繳管理費容有爭議之情況下，被告申告稱告訴人不應
    該收管理費，涉嫌詐欺取財等，其認知與法律規定雖有未符
    ，但因被告並無捏造不實之事實而申告之行為，與誣告罪之
    構成要件仍屬有間，尚無從成立誣告罪。此部分本應為無罪
    判決。然與前開有罪部分，因被告係同時申告二個事實，屬
    接續犯之實質上一罪關係，爰不另為無罪之諭知。
據上論斷，應依刑事訴訟法第299條第1項前段，判決如主文。
本案經檢察官林清安提起公訴，檢察官温雅惠到庭執行職務。
中　　華　　民　　國　　111 　年　　8 　　月　　31　　日
                  刑事第二庭   審判長法  官  陳淑芳
　　　　　　　　　
                                     法  官  黃光進
　　　　　　　　　　　　　　　　　　 
                                     法  官  徐煥淵　
以上正本證明與原本無異。
如不服本判決應於收受送達後20日內向本院提出上訴書狀，並應
敘述具體理由；其未敘述上訴之理由者，應於上訴期間屆滿後20
日內向本院補提理由書（均須按他造當事人之人數附繕本）「切
勿逕送上級法院」。
告訴人或被害人如不服判決，應備理由具狀向檢察官請求上訴，
上訴期間之計算，以檢察官收受判決正本之日起算。
                             　　　　書記官  陳麗靜
中　　華　　民　　國　　111 　年　　8 　　月　　31　　日
附錄本案論罪科刑法條
中華民國刑法第169條
（誣告罪）
意圖他人受刑事或懲戒處分，向該管公務員誣告者，處7年以下
有期徒刑。
意圖他人受刑事或懲戒處分，而偽造、變造證據，或使用偽造、
變造之證據者，亦同。